【裁判字號】    94,訴,2278
【裁判日期】    950321
【裁判案由】    損害賠償等
【裁判全文】
臺灣臺北地方法院民事判決              94年度訴字第2278號
    原      告  乙○○
                甲○○
    共      同  蕭明哲律師
    訴訟代理人
    複 代 理人  庚○○
    被      告  國泰世華商業銀行股份有限公司
    法定代理人  汪國華
    訴訟代理人  尤英夫律師
                鄭仁哲律師
                胡智忠律師
                李育錚律師
    被      告  丁○○
    訴訟代理人  余欽博律師
    被      告  戊○○
上列當事人間損害賠償等事件，本院於中華民國95年3月7日言詞
辯論終結，判決如下：
    主  文
被告國泰世華商業銀行股份有限公司應給付原告新台幣佰壹拾
玖萬元及自民國九十四年十二月三十一日起至清償日止，按年息
百分之五計算之利息。
被告丁○○、戊○○應連帶給付原告新台幣佰壹拾玖萬元及自
民國九十四年十二月三十一日起至清償日止，按年息百分之五計
算之利息。
前項被告，如任一被告為給付，其他被告於清償之範圍內同免給
付責任。
訴訟費用由被告連帶負擔。
本判決命被告國泰世華商業銀行股份有限公司給付部分，於原告
以新台幣壹佰零陸萬元為被告國泰世華商業銀行股份有限公司供
擔保後，得假執行，但被告國泰世華商業銀行股份有限公司如以
新台幣佰壹拾玖萬元為原告預供擔保，得免為假執行。
本判決命被告丁○○、戊○○給付部分，於原告以新台幣壹佰零
陸萬元為被告丁○○、戊○○供擔保後，得假執行，但被告丁○○如以新台幣佰壹拾玖萬元為原告預供擔保，得免為假執行。
    事實及理由
甲、程序方面：
一、本件被告戊○○未於言詞辯論期日到場，核無民事訴訟法第
    386 條各款所列情形，爰依原告之聲請，由其一造辯論而為
    判決。
二、按訴狀送達後，原告不得將原訴變更或追加他訴，但請求之
    基礎事實同一，擴張或減縮應受判決事項之聲明者，不在此
    限，民事訴訟法第255條第1項第2款、第3款分別定有明文。
    本件原告起訴時，主張被告國泰世華商業銀行股份有限公司
    （下稱國泰世華銀行）之承辦人員丁○○擅將渠等貸款之提
    款卡、密碼表及存摺等重要文件交予代書戊○○，致遭其盜
    領，應負侵權行為之損害賠償責任，而請求國泰世華銀行賠
    償新台幣（下同）319 萬元，及自起訴狀繕本送達翌日起至
    清償日止，按年息5%計算之利息。嗣於本院審理中，就同一
    事實，本於侵權行為法則追加丁○○、戊○○為被告，並改
    以不完全給付法則請求被告國泰世華銀行，與追加被告就上
    開賠償金額負不真正連帶賠償責任（見本院卷第80頁至第84
    頁）；另原告於95年2月15日當庭減縮上開賠償金額自94 年
    12月31日起至清償日止，按年息5%計算之利息（見本院卷第
    195 頁）。是原告追加被告丁○○、戊○○及變更、減縮起
    訴之聲明如主文所示，核無不合，應予准許。
乙、實體方面：
一、原告起訴主張：伊等之父於92年底有意將坐落台北市萬華區
    ○○○ ○段第33地號及其上第2150建號，門牌號碼為台北市
    ○○路○段251號之房屋（下稱系爭房地）移轉登記至伊等名
    下，遂委託代書即被告戊○○辦理系爭房地過戶事宜，但被
    告戊○○事後以國稅局查無買賣資金流程，無法順利辦理過
    戶等由，要求伊等需向銀行貸款取得資金證明，並介紹被告
    國泰世華銀行行員即被告丁○○辦理系爭房地貸款。但伊等
    僅委託被告戊○○辦理系爭房地過戶，並未授權或委託其為
    代為辦理貸款，況被告丁○○於93 年9月20日至伊等住所辦
    理本件600 萬元房屋貸款（下稱系爭貸款），被告戊○○並
    不在場，而係伊等親自簽訂貸款契約書、開戶申請書文件，
    被告丁○○表示銀行核准後，系爭貸款會撥入新開立帳戶內
    ，惟被告國泰世華銀行未再通知貸款進度，致伊等以為申貸
    手續繁雜需耗時多月，遲至94 年1月伊等收到被告國泰世華
    銀行寄發之扣繳憑單，始知悉600 萬元貸款已撥入新開立帳
    戶內，但因被告丁○○將該帳戶金融卡、密碼表及存摺交予
    被告戊○○，致遭其盜領一空，雖事後被告戊○○願賠償伊
    等600萬元及利息40萬元，惟被告戊○○僅給付321萬元即拒
    付，伊等受有319萬元損失。伊等爰依民法第227條請求被告
    國泰世華銀行負損害賠償之責；另依民法第184條第1項、第
    185條第1項請求被告丁○○、戊○○負共同侵權行為責任，
    又被告就同一給付金額有不真正連帶債務關係等情。並聲明
    ： (一)如主文所示。(二)願供擔保請准宣告假執行。
二、被告國泰世華銀行則以：本件被告戊○○係原告辦理系爭房
    地過戶之代書，且原告向伊申辦貸款所需之身分證、系爭房
    地文件亦係由被告戊○○所提供，則被告戊○○顯係原告申
    辦貸款之代理人或使用人，況伊通知原告後始為撥款行為，
    原告不得事後推諉不知，又原告申辦貸款後卻未詢問伊貸款
    進度，致被告戊○○自93 年10月5日起至93年11月11日，從
    容地盜領該筆款項，則原告就本件損失的擴大與有過失等語
    ，資為抗辯。並聲明：(一)原告之訴及假執行之聲請均駁回。
    (二)如受不利判決，願供擔保請准宣告免為假執行。
三、被告丁○○則以：伊於93 年5月進入國泰世華銀行新泰分行
    工作，嗣於同年9 月間，被告戊○○介紹並經分行襄理許茂
    森指示，由伊辦理系爭貸款案件，被告戊○○表示由其提供
    原告身分證影本及財力證明等文件，原告亦為相同表示，被
    告戊○○顯係受原告之託辦理系爭貸款之代理人。而伊於93
    年9 月20日於原告家中辦理簽約、對保等事宜，因等候被告
    戊○○辦理移轉不動產所有權予原告，因此於同年9 月29日
    始辦理開戶手續，國泰世華銀行新泰分行帳務人員丙○○、
    己○○在撥款之前，皆分別與原告作撥款確認，伊才將系爭
    貸款帳戶存摺、提款卡及密碼單交付原告之代理人即被告戊○○，已盡善良管理人之注意義務，自無任何故意、過失可
    言。退步言之，原告將身分證影本、存款及財力證明等文件
    透過戊○○轉交予伊辦理貸款，亦應負表見代理之責等語，
    資為抗辯。並聲明：(一)原告之訴及假執行之聲請均駁回。(二)
    如受不利判決，願供擔保請准宣告免為假執行。
四、被告戊○○未於言詞辯論期日到場，亦未提出書狀作何聲明
    或陳述。
五、不爭執事項：
(一)、原告於93 年9月間以系爭房地，向被告國泰世華銀行申辦房
    屋貸款600萬元。93年9月20日被告國泰世華銀行指派被告丁○○前來原告住所，洽簽貸款文件。此有貸款契約書、不動
    產使用切結書、本票、授權書、授權轉讓約定書（見本院卷
    第37頁至第57頁），以及印鑑卡、存款相關業務申請書、存
    戶新開戶查檢表、客戶開資料登錄單在卷可參（見本院卷第
    117頁至第130頁）。
(二)、被告丁○○將原告貸款之存摺、金融卡及密碼表交付被告戊○○。
(三)、被告國泰世華銀行核貸系爭貸款後，於93年9月30日將600萬
    元撥款至原告新開立帳戶，遭被告戊○○持金融卡盜領。此
    有存摺對帳單在卷可稽（見本院卷第25頁至第36頁）。
(四)、被告戊○○事後簽立協議書願賠付原告600萬元本金及40 萬
    元利息，並償還其中321萬元，尚積欠原告共計319萬元。此
    有協議書在卷可參（見本院卷第10頁）。
六、原告本於不完全給付請求被告國泰世華銀行，以及依侵權行
    為法則請求被告丁○○、戊○○，就本件系爭319 萬元及法
    定遲延利息，負不真正連帶債務責任，為被告所否認，並分
    別以上開情詞置辯。則本件兩造爭點厥為：(一)被告戊○○是
    否為原告向被告國泰世華銀行申辦貸款之代理人或使用人？
    (二)原告就被告戊○○行為應負表見代理之責？(三)被告國泰世
    華銀行在撥款之前是否已通知原告？(四)原告請求被告賠償有
    無理由，原告是否應負與有過失之責？茲分述如后：
(一)、按當事人主張有利於己之事實者，就其事實有舉證之責任，
    民事訴訟法第277條第1項前段定有明文，主張法律關係存在
    之當事人，應就該法律關係發生所須具備之特別要件，負舉
    證之責任，至於他造主張有利於己之事實，則應由他造舉證
    證明，最高法院48 年台上字第887號著有判例可參。查被告
    國泰世華銀行與被告丁○○主張被告戊○○係原告申辦貸款
    之代理人或使用人云云，並以被告戊○○曾提供申辦系爭貸
    款所需之系爭房地文件及原告身分證為憑。然被告國泰世華
    銀行受理本件貸款，指派被告丁○○親赴原告住所，將辦理
    系爭貸款所需之貸款契約書、不動產使用切結書、本票、授
    權書、授權轉讓約定書、印鑑卡、存款相關業務申請書等文
    件，面交原告親簽及用印，再攜回銀行審核一節，業據原告
    乙○○於本院審理時陳明在卷（見本院卷第111頁、第112頁
    ），復有被告國泰世華銀行及丁○○所不爭執之上開貸款文
    件，在卷可參。是原告主張向被告國泰世華銀行申辦系爭貸
    款，在被告丁○○面前親自簽署上開貸款文件，並未假手他
    人或委由被告戊○○代為簽辦文件，堪予採信。又被告戊○○受原告之託辦理系爭房地過戶事宜，其將系爭房地及原告
    身分證文件交予被告國泰世華銀行，充其量僅係代為交付特
    定文件之便宜措施，尚難徒憑交付上開文件動作，即遽認被
    告戊○○為原告申辦系爭貸款之代理人或使用人，況被告國
    泰世華銀行及被告黃國展並無法舉證證明原告曾授權被告戊○○代辦系爭貸款業務，或提出原告任何授權文件，則被告
    國泰世華銀行與被告丁○○上開辯詞，顯乏實據，自無可信
    。
(二)、次按由自己之行為表示以代理權授與他人，或知他人表示為
    其代理人而不為反對之表示者，依民法第169 條之規定，對
    於第三人固應負授權人之責任。惟關於由自己之行為表示以
    代理權授與他人者，對於第三人應負授權人之責任，原以本
    人有使第三人信為以代理權授與他人之行為，為保護代理交
    易之安全起見，有使本人負相當責任之必要而設，故本人就
    他人以其名義與第三人所為之代理行為應負授權人之責任者
    ，須以他人所為之代理行為，係在其曾經表示授與他人代理
    權之範圍內，為其前提要件。不得徒憑曾將印章交付之事實
    ，即認除受託辦理之特定事項外，其他以本人名義所訂立之
    保證契約等法律行為，均須由本人負表見代理之授權人責任
    （最高法院93年度台上字第2196號判決意旨參照）。查被告
    國泰世華銀行及被告丁○○以被告戊○○持交原告申辦系爭
    貸款所需之系爭房地及原告身分證等文件，認原告應負表見
    代理之責云云。然表見代理，必須本人有表見之事實，足使
    第三人信該他人有代理權之情形存在，始足當之，惟原告並
    未表示授與被告黃賢鐘代理申辦系爭貸款，被告國泰世華銀
    行與被告丁○○也無法舉證以實其說，則本件顯乏表見事實
    之存在，被告國泰世華銀行與被告丁○○認原告應對被告戊○○行為負表見代理之責，亦無可取。
(三)、再查，被告國泰世華銀行受理本件貸款流程，先由業務人員
    進件，甄審人員照會後呈交經理核駁，經核准之貸款案件交
    由業務人員轉作業主管後，先進行形式審查，倘無缺漏文件
    ，放款人員即進行撥款動作，再將金融卡、存摺交由業務主
    管，轉交原先接案之業務人員通知客戶領回，而放款人員在
    撥款之前，並不需要通知客戶，而通常係由業務人員負責通
    知客戶撥款等情，業據證人即被告國泰世華銀行承辦系爭貸
    款之放款人員丙○○、己○○於本院審理時證述綦詳（見本
    院卷第139頁至第142頁）。雖被告丁○○另提出系爭貸款之
    貸款申請書封面蓋有「與借款人撥款確認」戳記及放款人員
    丙○○、己○○印文（分見本院卷第168頁、第175頁），用
    以駁斥上開放款人員所述應由其負責通知原告撥款事宜云云
    ，雖上開放款人員與被告丁○○就何人應負責通知原告撥款
    事宜，各執一詞，莫衷一是。然由上開放款人員與被告丁○○陳詞，可證被告國泰世華銀行確未通知原告撥款事宜一節
    為實。
(四)、末按故意或過失不法侵害他人權利者，負損害賠償責任、數
    人共同不法侵害他人權利者，連帶負損害賠償責任，民法第
    184條第1項前段及同法第185條第1項分別定有明文。經查，
    原告並未委任被告戊○○向被告國泰世華銀行行員即被告丁○○申辦系爭貸款，且被告丁○○對其應負責交付系爭貸款
    帳戶之金融卡、存摺及密碼表一節，並不爭執，則被告丁○○身為系爭貸款之業務人員，卻未聯繫原告前來領取金融卡
    、存摺及密碼表，率將上開提款重要資料交予毫無代理權之
    被告戊○○，致被告戊○○利用金融卡提款方式，陸續將60
    0 萬元盜領一空，被告丁○○上開過失與被告戊○○之盜領
    行為致原告權利受損，客觀上具有行為關聯共同性，則原告
    請求渠等負連帶侵權行為之賠償責任，洵屬有據。再者，被
    告國泰世華銀行事前並未通知原告已撥款，且被告丁○○擅
    將提款卡等重要資料交予被告戊○○之過失行為，顯未依債
    之本旨交付系爭貸款，致原告受有損害，則原告爰依民法第
    227 條請求被告國泰世華銀行負債務不履行損害賠償之責，
    應予准許。又本件被告戊○○盜領系爭貸款，雖出具協議書
    ，賠償原告600萬元及40萬元利息損失，惟事後僅賠付321萬
    元，此有協議書在卷可參（見本院卷第10頁），是上開賠償
    金額經清償抵充後，原告仍受有319 萬元損失。又本件被告
    基於各別發生原因，對原告各負全部給付義務，惟其中任一
    被告為給付，其餘被告在清償範圍內免給付之義務，故原告
    主張被告國泰世華銀行與被告黃國展、戊○○就本件319 萬
    元及法定遲延利息，具有不真正連帶債務關係，為有理由，
    應予准許。至被告國泰世華銀行以原告未及時發現被告戊○○盜領貸款，亦與有過失云云，惟被告國泰世華銀行事前未
    告知原告已撥款事宜，被告丁○○事後又擅將金融卡、存摺
    及密碼表交予被告戊○○，可見原告對於被告國泰世華銀行
    已撥貸600 萬元一節，毫無所悉，況核貸與否既取決於被告
    國泰世華銀行，又豈能苛責無決定權之原告注意應核貸時程
    ？故被告國泰世華銀行認原告對被告戊○○盜領系爭貸款，
    應負與有過失責任，顯無可採之處。
七、綜上而論，原告本於不完全給付法則請求被告國泰世華銀行
    給付319 萬元，另本於共同侵權行為法則請求被告丁○○、
    戊○○連帶給付319萬元，以及均自94 年12月31日起至清償
    日止，按年息5%計算利息。而本件被告本於各別發生之原因
    ，對原告各負全部給付義務，其中任一被告為給付，其餘被
    告在清償範圍內免給付之義務，故原告主張被告國泰世華銀
    行與被告黃國展、戊○○就上開給付金額及法定遲延利息部
    分，具有不真正連帶債務關係，為有理由，應予准許。又本
    判決，原告與被告國泰世華銀行及被告丁○○分別陳明願供
    擔保聲請宣告假執行或免為假執行，核均無不合，爰分別酌
    定相當之擔保金額，予以准許。
八、本件事證已臻明確，兩造其餘攻擊防禦方法，及未經援用之
    證據，經本院斟酌後，認均不足以影響本判決之結果，自無
    逐一詳予論駁之必要，併此敘明。
九、訴訟費用負擔之依據：民事訴訟法第85條第2項。
中    華    民    國    95    年    3     月    21    日
                        民事第一庭法官  傅中樂
以上正本係照原本作成。
如對本判決上訴，須於判決送達後20日內向本院提出上訴狀。
中    華    民    國    95    年    3     月    21    日
                                書記官  葉志昭


司法院資訊處製作；財團法人民間司法改革基金會備份。
